【裁判字號】    90,台上,1145
【裁判日期】    900629
【裁判案由】    拆屋還地
【裁判全文】
最高法院民事判決                                九十年度台上字第一一四五號
    上  訴  人  台北市政府
    法定代理人  馬英九
    訴訟代理人  王惠光律師
    被 上訴 人  寅○○
                午  ○
                巳  ○
                甲○○
                乙○○
                庚○○
                戊○○
                卯○○
                壬○○
                己○○
                辰○○
                子○○
                辛○○
                丑○○
                癸  ○
                丁○○
                丙○○
右當事人間請求拆屋還地事件，上訴人對於中華民國八十八年九月二十二日臺灣高等
法院第二審判決（八十六年度重上字第四八一號），提起上訴，本院判決如左：
    主  文
原判決關於駁回上訴人之訴及該訴訟費用部分廢棄，發回台灣高等法院。
    理  由
本件上訴人主張：坐落台北市○○區○○段二小段二○九、二○九之二、二○九之三
地號三筆土地（下稱系爭土地），為台北市所有，現分別為台北市政府所屬台北市市
埸管理處、台北市政府工務局養護工程處及台北市政府財政局所管理，被上訴人分別
無權占有系爭土地蓋有如原判決附圖所示之建物（下稱系爭建物）等情。因而依所有
權之法律關係及土地法第九十七條之規定，求為命被上訴人分別將系爭建物拆除返還
系爭土地與上訴人，並給付如第一審判決附表一、二所示最近五年內及按月計算之不
當得利金額之判決（上訴人請求返還之不當得利金額逾第一審判決附表一、二所示金
額部分，經第一審判決上訴人敗訴後，未據上訴人聲明不服。該第一審判決附表一、
二所示金額部分，經原審維持第一審所為被上訴人敗訴之判決後，未據被上訴人聲明
不服已告確定）。
被上訴人則以：系爭土地上之管理人為陸軍供應司令部（下稱陸供部），上訴人對被
上訴人起訴，其被告當事人不適格；又系爭建物為陸供部所興建分配予被上訴人居住
使用至今，其興建並經台北市工務局准予備查，被上訴人僅有使用權而無所有權，自
無權拆屋；況上訴人所屬財政局、地政處、建管處、市管處已與被上訴人達成協議，
同意被上訴人繼續居住，上訴人之原法定代理人陳水扁亦同意暫不拆除，且上訴人不
給付相當費用將房屋收歸己有以代拆除，而其一味訴請拆除，亦屬權利濫用等語，資
為抗辯。
原審就拆屋還地部分，將第一審所為上訴人勝訴之判決廢棄，改判駁回其在第一審之
訴，無非以：上訴人主張系爭土地為台北市所有，現分別為台北市政府所屬台北市市
埸管理處、台北市政府工務局養護工程處及台北市政府財政局所管理，被上訴人於系
爭土地上分別蓋有系爭建物之事實，業據提出土地登記謄本為證，並經第一審法院履
勘現場並囑託台北市大安地政事務所測量屬實，有勘驗筆錄及土地複丈成果圖在卷可
稽，復為被上訴人所不爭執，堪信為真實。上訴人係主張其為系爭土地所有權人，被
上訴人無權占用系爭土地，其依民法第七百六十七條之規定為請求，兩造自均為適格
之當事人。被上訴人所辯本件被告當事人不適格等語，並非可採。系爭土地於民國四
十二年三月二十日即登記為台北市所有，管理人為上訴人，嗣分別於七十一年十二月
七日、七十九年八月十六日、七十九年八月十六日變更管理人為台北市市埸管理處、
台北市政府工務局養護工程處及台北市政府財政局，有土地登記簿謄本在卷可稽，被
上訴人辯稱系爭土地上之管理人為陸供部等語，顯非可採。雖台北市政府工務局四十
八年八月二十六日（）北市工建字第六九七號函覆陸供部謂：「二、查貴部福利社
擬在松山第二菜市場圍牆外（如位置圖）空地建造庫房四六八○平方公尺磚造平房乙
座乙節本局同意准予備查……」等語。及台北市市場管理處八十五年北市市第一字第
○四三五二號開會通知單及所附背景說明（二）稱「本案房屋係民國四十年以前即已
興建，屬前聯勤第一補給區，第一經理儲備庫之松山堆積所配發糧煤處之所在……」
等語。惟經原審法院向陸軍後勤司令部函查結果，陸軍後勤司令部函覆稱：「關於本
部前身『陸軍供應司令部』在南松山市場旁於四十八年間興建之磚造庫房，……近期
本部派員現址勘驗已無該庫房原始痕跡，另經相關單位提供營產帳冊，亦無資料可供
考據，且現址住戶迄未提供配住文令，作為本部當年將庫房分配渠等當事人住用依法
認定之參據……」等語，況上訴人所屬台北市市場管理處，據被上訴人辰○○向市議
會陳情行文向聯合勤務總司令部函詢系爭房屋是否屬該單位管理一事時，聯勤總司令
部於八十四年七月十八日（）宇恬字第一七四九號函覆中亦已明白表示「非本部列
管眷地、眷舍」云云。此外，被上訴人又未提出證據證明系爭建物確為陸供部所興建
分配予被上訴人居住使用，自不得單憑前開台北市工務局准予備查及台北市市場管理
處開會通知單及所附背景說明之文件，即認系爭建物為陸供部所興建。被上訴人辯稱
系爭建物為陸供部所興建，其僅有使用權而無所有權等語，亦非可採。又依台北市議
會市民服務中心協調辰○○君等陳情案會議紀錄所載，台北市政府財產局、地政處、
建管處、市管處，與被上訴人於八十四年六月二十二日在台北市議會雖曾達成四項結
論，惟該結論中並未認定被上訴人有權占有系爭土地，且系爭土地管理人之一之台北
市政府工務局養護工程處並未參與開會，會議中上訴人亦未表示拋棄訴請被上訴人返
還土地之權利，自不能僅因有該會議結論即認定被上訴人有占有系爭土地之正當權源
，被上訴人辯稱上訴人未依協調結論履行，即逕行提起本訴為無理由云云，自無可採
。上訴人為土地所有權人，對無正當權源占用系爭土地數十年之被上訴人請求返還所
有土地，係依法行使權利，亦難謂有權利濫用之情事。按所有人對於無權占有或侵奪
其所有物者，得對之請求返還其物，民法第七百六十七條前段定有明文。被上訴人既
未能證明其占有系爭土地有正當權源，上訴人依該規定訴請被上訴人返還系爭土地並
非無據。但上訴人前法定代理人陳水扁已同意暫不拆除系爭建物，俟南松山市場將來
改建大樓時再一併處理，有陳水扁批示「同意辦理」之見證書及台北市政府函在卷可
稽（原審卷一八九、一九二頁），顯係於南松山市場改建前停止行使拆屋還地之權利
，而南松山市場既迄無改建之計劃，則上訴人訴請被上訴人拆屋還地，即無理由，不
應准許等詞，為其判斷之基礎。
原審雖以原審卷第一八九頁所附陳水扁批示「同意辦理」之見證書及同卷內第一九二
頁所附台北市政府函為據，認定本件上訴人係於南松山市場改建前停止行使拆屋還地
之權利。惟查該見證書係訴外人沈宗陳於八十七年六月三日所製作之文書，而以陳水
扁名義在該文書上批示「同意辦理」之時間則為八十七年十月二十八日。另前開台北
市政府八十七年十一月十三日府建市字第八七○八五五一八○○號函，受文者係王惠
光律師，內容為台北市政府同意以該函所載條件，試行訴訟上之和解。則由該見證書
上陳水扁名義之批示，及該台北市政府函內容，何以發生本件上訴人於南松山市場改
建前停止行使拆屋還地權利之結果，原審未說明其心證之理由，遽為不利於上訴人之
認定，自屬判決不備理由。上訴論旨，執以指摘原判決其敗訴部分不當，求予廢棄，
非無理由。
據上論結，本件上訴為有理由，依民事訴訟法第四百七十七條第一項、第四百七十八
條第一項，判決如主文。
中      華      民      國     九十     年      六      月    二十九    日
                              最高法院民事第二庭
                                  審判長法官  曾  桂  香
                                        法官  劉  延  村
                                        法官  劉  福  聲
                                        法官  黃  秀  得
                                        法官  陳  國  禎
      右正本證明與原本無異
                                              書  記  官
中      華      民      國     九十     年      七      月     十一     日


司法院資訊處製作；財團法人民間司法改革基金會備份。
